【裁判字號】    95,交訴,149
【裁判日期】    951113
【裁判案由】    公共危險等
【裁判全文】
臺灣高雄地方法院刑事判決             95年度交訴字第149號
公  訴  人  臺灣高雄地方法院檢察署檢察官
被      告  丙○○
選任辯護人  林樹根律師
            邱麗妃律師
            莊雯琇律師
上列被告因公共危險等案件，經檢察官提起公訴（95年度偵字第
12558 號），本院判決如下：
    主  文
丙○○犯肇事逃逸罪，處有期徒刑捌月。又犯過失傷害罪，處拘
役伍拾日，如易科罰金，以銀元參佰元即新臺幣玖佰元折算壹日
。
    事  實
一、丙○○於民國94年11月18日晚上10時40分許（起訴書誤載為
    50分），騎乘車牌號碼YCJ- 532號重型機車，沿高雄市○○
    區○○路由東向西方向行駛，途經義華路與義明街交岔路口
    時，本應注意行經設有閃光黃燈號誌路口時，應減速接近，
    注意安全，小心通過，並隨時注意車前狀況，且依當時天候
    晴朗，夜間有照明，柏油路面乾燥無缺陷，道路亦無障礙物
    ，視距良好，均無不能注意之情事，詎其竟未減速、小心通
    過，復未注意車前狀況，貿然穿越路口，適有乙○○騎乘車
    牌號碼UKS-338 號輕機車，同向行駛於義華路，行經上開交
    岔路口，擬左轉義明街由北向南方向行駛時，本應注意左轉
    彎時，轉彎車應讓直行車先行，亦疏未注意讓直行車先行，
    便貿然左轉，致丙○○之機車擦撞乙○○之機車，乙○○因
    而人車倒地，致下巴裂傷3 公分。詎丙○○肇事致乙○○受
    傷後，為依法負有救助義務之人，竟未下車查看，亦未採取
    任何救護措施或報案，竟另基於肇事逃逸之犯意，置乙○○
    於不顧，旋即騎車逃逸，嗣經某路人記下車牌號碼報警後循
    線查獲。
二、案經乙○○訴由高雄市政府警察局三民第二分局報告臺灣高
    雄地方法院檢察署檢察官偵查起訴。
    理  由
壹、證據能力之判斷：
一、按被告以外之人於審判外之言詞或書面陳述，除法律有規定
    者外，不得作為證據，刑事訴訟法第159 條第1 項定有明文
    。本件告訴人乙○○指稱其係遭被告駕駛YCJ-532 機車擦撞
    受傷倒地後，被告未停車協助救護，即駕車逃逸等情，係以
    上開肇事機車之車號乃由不詳姓名之男性路人記下後告知，
    而檢察官所提出之道路交通事故調查報告表、談話紀錄表、
    交通事故處理登記表、道路狀況相片等，雖係警員陳勇成所
    製作，然陳勇成並非在例行性的執行勤務過程中，基於觀察
    或發現而當場或即時記載製作，而係完全依憑告訴人之言詞
    指述，而分別製作記載。上開文書有關YCJ-532 號機車肇事
    逃逸之紀錄內容，依其取得或作成之情況，與告訴人之片面
    陳述具有同質性，顯無特別之可信度而不足以替代被告反對
    詰問之信用與擔保，並無證據之適格，不得為本案判斷被告
    肇事逃逸之證據。
二、次按被告以外之人於檢察事務官、司法警察官或司法警察調
    查中所為之陳述，與審判中不符時，其先前之陳述具有較可
    信之特別情況，且為證明犯罪事實存否所必要者，得為證據
    ，刑事訴訟法第159 條之2 亦有明文。本件證人乙○○、己○○、庚○○3 人雖經傳喚到庭作證，惟其等證述與警詢及
    偵查中檢察事務官詢問時所陳並非完全相符，其中不符部分
    ，本院審酌本件案發時間乃94年11月間，距今相隔約有1 年
    ，證人有時難免記憶模糊，故有時回答沒印象、不知道等語
    ，而查乙○○、己○○及庚○○等人受詢當時心理狀態均屬
    健全，又無非法取證之情事，客觀上應具有特別可信之情況
    ，且為證明本件犯罪事實存否所必要，故認俱得為證據。
三、再按被告以外之人於審判外之陳述，雖不符刑事訴訟法第15
    9 條之1 至第159 條之4 之規定，而經當事人於審判程序同
    意作為證據，法院審酌該言詞陳述或書面陳述作成時之情況
    ，認為適當者，亦得為證據。刑事訴訟法第159 條之5 第1
    項亦有明文。本件檢察官、辯護人及被告於本院審判程序時
    ，就本判決所引用其他各項證據，於本院審判程序均同意作
    為證據，本院認該具有傳聞證據性質之證據，並無任何違法
    取證之情形，以之作為證據使用係屬適當，依上開規定，自
    得採為認定被告犯罪事實之證據。
貳、認定事實之憑據：
一、被告丙○○於本院審理中固不否認為車牌號碼YCJ-532 號機
    車之駕駛人，案發當日有騎乘該機車等事實，惟矢口否認有
    何過失傷害及肇事逃逸等犯行，辯稱：當天我從正修大學放
    學有途經義華路與義明街口，並沒有發現有人在那裡跌倒，
    也沒有與人發生擦撞，如果真的有和告訴人機車發生擦撞，
    我一定會跌倒，而且我的車子經警察查看，並無擦撞痕跡云
    云。經查：
（一）被告為正修大學學生，94年11月18日當天晚上騎乘YCJ-53
      2 號機車從正修大學下課後，行經澄清路右轉義華路、左
      轉大昌路到九如一路後，右轉臥龍街回家，學校到義華路
      與義明街口約10幾分鐘，平常下課時間約（晚上）10點30
      分左右等情，業經被告分別於警詢及偵查中自陳在卷（見
      警卷第2 頁、偵查卷第7 頁）。查正修大學位於高雄市○○路上，被告住處為高雄市○○區○○路54巷，二地點交
      通往來路線及所需時間均與被告所述相符。而本件交通事
      故發生時間為當日晚上10時40分許，卷附道路交通事故現
      場圖已記載明確（見警卷第11頁）。參以證人即被告之母
      親甲○○到庭證述：「（被告當天什麼時候回家？）大約
      11點左右」等語（見本院卷第69頁）；證人即庚○○警員
      於偵查中證稱：「（94年11月19日1 時25分勘驗丙○○機
      車之過程如何？當時丙○○是否有承認撞到人？）丙○○
      說沒有感覺有擦撞到，但告訴人說有撞到他。丙○○的父
      母（應為母親之誤）有到派出所，丙○○並沒有向告訴人
      道歉，丙○○說當時他的車子和告訴人平行，並不記得有
      無擦撞到告訴人」等語，可知被告於本件交通事故發生時
      確實在場。
（二）被告雖辯稱並未擦撞到告訴人之機車云云，然查，告訴人
      乙○○於上開時、地騎乘車牌號碼UKS-338 號機車，由東
      向西行經義華路與義明街交岔路口，欲左轉義明街而剛完
      成轉彎之際，遭義華路由東向西之同方向機車自其左側駛
      來，而擦撞其機車左前輪，致其失衡而人車倒地，該肇事
      之機車並未摔倒，且直接駛離現場等情，業據乙○○於偵
      查中證述歷歷（見偵查卷第6-7 頁）。嗣因某騎機車之路
      人見狀尾隨肇事機車記下其車牌號碼並向警方報案後，經
      警依該報案者提供之機車車牌號碼，循線查得車主為被告
      父親張小澎，遂於翌日（19日）零時許以電話通知被告到
      陽明派出所說明，當時雙方當事人有在派出所談賠償事宜
      等情，亦有證人即庚○○警員於偵查中證述明確（見偵查
      卷第12-13 頁）。而關於當時商談情形，另一名在場員警
      己○○到庭具結證稱：「（辯護人問：被告有無說話？）
      只有說幾句話，大部分都是被告母親說，被告只說是因為
      她剛下課好像有肚子痛，趕著要回去」等語（見本院卷第
      55頁）。參互以觀，若被告確實未駕車撞擊告訴人之機車
      ，遽遭誤會，且事涉刑罰重罪，衡情當憤慨激動或極力撇
      清為是，本可義正詞嚴，理直氣壯，何須與告訴人商談賠
      償事宜？又何須以當時肚子痛要趕著回去等詞推卸？且依
      當時情景，係在警察派出所，有至少2 名警員在場，是可
      信賴其等安全無虞之場所，而被告亦有母親陪同，竟仍稱
      願意賠償告訴人，顯見被告情虛，所辯顯非可取。由此足
      堪認定本件騎機車擦撞告訴人機車之人，確屬被告無疑。
（三）被告又辯稱警方勘驗其機車並未發現有擦撞痕跡，可證明
      未擦撞告訴人之機車，況若有擦撞，伊也會摔倒，且因為
      伊是學生，才會同意與告訴人私下和解，並非有發生擦撞
      ，才會與告訴人和解云云。惟查：本件告訴人機車遭擦撞
      位置係其機車左前輪之情，已據告訴人於偵查中陳述明確
      ，擦撞位置既為輪胎，勘驗後未發現有擦撞痕跡，毋寧為
      事所當然，不能以此遽論未發生擦撞事故。又兩部機車發
      生擦撞，可能兩車均未摔倒，可能僅其中一車摔倒，端視
      擦撞角度、力道及駕駛者之平衡技術而定，不能一概而論
      。據告訴人於偵查中稱當時準備自義華路左轉至義明街，
      剛轉彎之際，即遭左側來車撞擊其機車左前輪等語（見偵
      查卷第6 頁），另於警員事發當日製作交通事故談話紀錄
      時陳稱當時車速約為每小時10公里，再參酌道路交通事故
      現場圖除有告訴人留下之血跡外，周圍並無發現拖曳痕等
      情觀之（見警卷所附高雄市政府警察局交通大隊交通事故
      談話紀錄表、道路交通事故現場圖，警卷第10、14頁），
      應可認定本件二車撞擊力道尚非巨大，擦撞位置又為前輪
      輪胎左側，告訴人遭撞擊後應係失衡而原地倒下，則被告
      於此輕微擦撞之情形下，未因失衡而摔倒，並不違背常情
      ，是亦不能據此即推認被告未撞擊告訴人之機車。至被告
      如非肇事之人，何以僅因身分為學生，即同意與告訴人和
      解，賠償其損害，而忍受委屈，甘冒可能而來之刑事追訴
      ？所為辯解不符事理，本院自難採信。
（四）辯護意旨復以證人己○○警員於偵查中陳稱，在派出所時
      ，被告講的話已記不清楚，然於本院審理時卻證述被告有
      說剛下課好像有肚子痛，趕著要回去等語，顯然不實在云
      云。按人之記憶於事發當時最為鮮明，嗣隨時間之經過而
      易有模糊、減退之現象，固屬常情，然有時因詢問者問題
      意識不夠明確，未能詢得所需要而有價值之記憶內容，而
      於事後經問話者誘發、引導、重複或以他法促其聯想、回
      憶，乃於事發後較久之時間，使證人索得曾有之部分記憶
      ，亦非無有。查己○○警員於偵查中經檢察事務官詢問「
      當時（94年11月19日在陽明派出所）丙○○是否有承認撞
      到告訴人？」，固回答「張當時到派出所有在哭，她講的
      話我記不起來」等語，然此顯然係針對「有無撞到告訴人
      」之問題而為回答，故所謂「記不起來」，可能指「記不
      起來被告有無承認擦撞到告訴人」，此外，該次詢問並未
      進一步問及雙方商談之有關其他細節。嗣己○○警員於事
      隔約5 個月後到庭具結接受交互詰問，關於檢察官先詰問
      「當時有無在場、有無聽到他們談話的內容、聽到哪幾句
      內容、當時被告的行為、態度反應如何？」等問題時，係
      答稱「有在場，但我在旁邊，沒有注意聽他們談話內容」
      、「我只有聽到幾句而已」、「內容我沒有聽得很清楚」
      、「通知她到派出所後，她母親陪著，我只知道她一直在
      哭而已」等語（見本院卷第54頁）；嗣經辯護人為反詰問
      時，證稱：「（你在值班臺時，他們在談事情的時候，是
      被告或是被告母親與被害人先生洽談？）是她母親與被害
      人先生洽談」、「（被告有無說話？）只有說幾句話，大
      部分都是被告母親說，被告只說因為她剛下課好像有肚子
      痛，趕著要回去」、「（有無說有撞到被害人？）這我不
      清楚」等語（見本院卷第55頁）。由其證稱不清楚被告有
      無說撞到被害人一語觀之，與偵查中所述並無不合，而其
      本來僅稱聽到幾句話，不甚清楚，然經先後對類似問題一
      再詰問時，始說出「被告只說因為她剛下課好像有肚子痛
      ，趕著要回去」等語，顯係經反覆詰問而憶起當時聽聞被
      告陳述之片段，此並不違背經驗法則。況該內容與證人即
      告訴人之夫丁○○到庭經分別詰問時證述：「（與被告討
      論賠償事宜過程中，被告對事故發生經過的態度？）她說
      她很抱歉，她肚子痛趕著要回家」等語互核一致（見本院
      卷第51頁），此項應屬細節之內容既經分別詢問而仍經2
      位證人為相同陳述，足見所述內容並非捏造，堪信屬實，
      辯護意旨上開辯解，亦無可採。
（五）綜上所述，被告確實於上開時、地，駕駛機車撞擊告訴人
      之機車，致告訴人受有前揭傷害，且肇事後並未下車查看
      ，為必要之救護措施，即逃逸離去現場，事證已甚明確，
      被告所為上開辯解，均不足採信，其肇事逃逸之犯行堪以
      認定。
二、按汽車行駛時，駕駛人應注意車前狀況，並隨時採取必要之
    安全措施；又閃光黃燈表示「警告」，車輛應減速接近，注
    意安全，小心通過，道路交通安全規則第94條第3 項、道路
    交通標誌標線號誌設置規則第211 條第1 項第1 款分別訂有
    明文。本件被告於上開時、地騎乘車牌號碼YCJ- 532 號 重
    型機車，沿高雄市○○區○○路由東向西方向行駛，途經義
    華路與義明街交岔路口時，該路口設有閃光燈號誌，於義華
    路行向係閃光黃燈，此有道路交通事故現場圖附卷可稽，且
    為被告自陳在卷無訛。其時被告本應注意行經設有閃光黃燈
    號誌路口時，應減速接近，注意安全，小心通過，並隨時注
    意車前狀況，且依卷附道路交通事故調查報告表所示，當時
    天候晴朗，夜間有照明，柏油路面乾燥無缺陷，道路亦無障
    礙物，視距良好，並無不能注意之情事，詎其竟未小心減速
    通過，復未注意車前狀況，即貿然穿越該路口，適有乙○○
    騎乘車牌號碼UKS-338 號輕機車，同向行駛於義華路，行經
    上開交岔路口，擬左轉義明街由北向南方向行駛時，本應注
    意左轉彎時，轉彎車應讓直行車先行，亦疏未注意讓直行車
    先行，而貿然左轉，被告之機車因而擦撞乙○○機車之左前
    輪而肇事，其行為顯有過失，且乙○○因而人車倒地，致下
    巴裂傷3 公分，此有長庚紀念醫院高雄分院診斷證明書1 紙
    在卷為憑（見警卷第7 頁），其所受傷害與被告之過失行為
    亦有相當因果關係甚明，至告訴人雖於本件事故之發生同有
    過失，然被告不能因此即解免其刑責。從而，本件被告過失
    傷害犯行部分，事證亦屬明確，其犯行洵堪認定，應予依法
    論科。
參、論罪與科刑：
一、按行為後法律有變更者，適用行為時之法律，但行為後之法
    律有利於行為人者，適用最有利於行為人之法律，刑法第2
    條第1 項定有明文。本件被告行為後，刑法業於95年7 月1
    日修正公布施行，相關法律亦有相應之修正，茲就本案適用
    與罪、刑相關之修正部分，比較新舊法適用之情形如下：
（一）法定罰金刑範圍下限之提高：刑法第284 條第1 項之過失
      傷害罪，法定刑得科銀元5 百元以下罰金部分，依修正後
      刑法施行法增訂第1 條之1 ：「中華民國九十四年一月七
      日刑法修正施行後，刑法分則編所定罰金之貨幣單位為新
      臺幣。九十四年一月七日刑法修正時，刑法分則編未修正
      之條文定有罰金者，自九十四年一月七日刑法修正施行後
      ，就其所定數額提高為三十倍。但七十二年六月二十六日
      至九十四年一月七日新增或修正之條文，就其所定數額提
      高為三倍。」及刑法第33條第5 款修正為：「主刑之種類
      如下：五、罰金：新臺幣一千元以上，以百元計算之。」
      等規定觀之，依修正後之法律，上開刑法過失傷害罪所得
      科處之罰金刑最高為新臺幣1 萬5 千元、最低為新臺幣1
      千元，然依被告行為時之舊法，罰金刑部分應依罰金罰鍰
      提高標準條例第1 條前段之規定之提高倍數10倍，及依修
      正前刑法第33條第5 款規定之罰金最低額1 元計算，上開
      過失傷害罪之罰金刑，最高為銀元5 千元，最低額為銀元
      10元，若換算為新臺幣，最高額雖與新法同為新臺幣1 萬
      5 千元，然最低額僅為新臺幣30元。因此，比較修正前後
      之刑罰法律，自以修正前規定較有利於被告。
（二）易科罰金之折算標準：修正前刑法第41條第1 項前段規定
      ：「犯最重本刑為五年以下有期徒刑以下之刑之罪，而受
      六個月以下有期徒刑或拘役之宣告，因身體、教育、職業
      、家庭之關係或其他正當事由，執行顯有困難者，得以1
      元以上三元以下折算一日，易科罰金」，又被告行為時之
      易科罰金折算標準，依罰金罰鍰提高標準條例第2 條前段
      規定（現已刪除），就其原定數額提高為100 倍折算1 日
      ，則本件被告行為時若適用行為時之易科罰金折算標準，
      應以銀元100 元以上300 元以下折算1 日，經換算為新臺
      幣後，應以新臺幣300 元以上900 元以下折算1 日。惟修
      正後刑法第41條第1 項前段則規定：「犯最重本刑為五年
      以下有期徒刑以下之刑之罪，而受六個月以下有期徒刑或
      拘役之宣告者，得以新臺幣一千元、二千元或三千元折算
      一日，易科罰金」，比較修正前後之易科罰金折算標準，
      亦以修正前之規定於被告為有利。
    經上述比較結果，以修正前相關規定對被告為有利，依刑法
    第2 條第1 項前段，自應適用修正前之法律論處。
二、核被告所為，係犯刑法第185 條之4 之肇事逃逸罪及同法第
    284 條第1 項之過失傷害罪。被告所犯二罪，犯意各別，行
    為互殊，犯罪構成要件相異，應予分論併罰。審酌被告未能
    謹慎駕駛機車，過失致生交通事故，使告訴人受有下巴3 公
    分裂傷之傷害，迄今仍未賠償告訴人之損害，且其肇事後逕
    自駕車離去，未為適當處理或救護措施，犯罪後猶冀圖僥倖
    ，飾詞卸責，殊非可取，行為應受相當程度之刑事責難；惟
    另考量其尚無不良前科紀錄，有臺灣高等法院被告前案紀錄
    表1 份可參，素行尚佳，過失傷害部分告訴人亦有過失，及
    其犯罪動機係一時害怕、教育程度為大學學生等一切情狀，
    各量處如主文所示之刑，並就過失傷害部分諭知易科罰金之
    折算標準，以資懲儆。
據上論斷，應依刑事訴訟法第299 條第1 項前段、刑法第2 條第
1 項前段、第185 條之4 、第284 條第1 項、修正前第41條第1
項前段，罰金罰鍰提高標準條例第1 條前段、刪除前第2 條，現
行法規所定貨幣單位折算新臺幣條例第2 條，判決如主文。
本案經檢察官戊○○到庭執行職務。
中    華    民    國    95    年    11    月    13    日
                  交通法庭  審判長  法  官  黃建榮
                                    法  官  洪珮婷
                                    法  官  李嘉益
以上正本證明與原本無異。
如不服本判決，應於收受送達後10日內向本院提出上訴書狀。
中    華    民    國    95    年    11    月    13    日
                                    書記官  郭南宏
附錄本案論罪法條：
刑法第185條之4
  駕駛動力交通工具肇事，致人死傷而逃逸者，處六月以上五年
  以下有期徒刑。
刑法第284條第1項：
  因過失傷害人者，處六月以下有期徒刑、拘役或五百元以下罰
  金，致重傷者，處一年以下有期徒刑、拘役或五百元以下罰金
  。


司法院資訊處製作；財團法人民間司法改革基金會備份。
